ACORDAO-COMPLETO-2347107

ACÓRDÃO 3863/2019 ATA 16/2019 - PRIMEIRA CÂMARA

VISTOS, relatados e discutidos estes autos de tomada de contas especial instaurada pelo Fundo Nacional de Saúde - FNS, em decorrência da não comprovação de despesas referentes ao Programa de Requalificação de UBS, repassados para a reforma do Centro de Saúde Roseana Sarney, 
ACORDAM os Ministros do Tribunal de Contas da União, reunidos em sessão de 1ª Câmara, ante as razões expostas pelo Relator, em:
9.1. considerar revel o Sr. Ivaldo Pinheiro de Sousa Júnior (CPF XXX.334.343-XX) , nos termos do disposto no art. 12, §3º, da Lei 8.443/92;
9.2. com fundamento nos arts. 1º, inciso I, 16, inciso III, alíneas “b” e “c”, da Lei 8.443/1992 c/c os arts. 19 e 23, inciso III, da mesma Lei, julgar irregulares as contas do Sr. Ivaldo Pinheiro de Sousa Júnior (CPF XXX.334.343-XX) , condenando-o ao pagamento das quantias a seguir discriminadas, com a fixação do prazo de quinze dias, a contar da notificação, para comprovar, perante o Tribunal (art. 214, inciso III, alínea “a”, do Regimento Interno) , o recolhimento da dívida aos cofres do Fundo Nacional de Saúde - FNS, atualizada monetariamente e acrescida dos juros de mora, calculados a partir das respectivas datas, até a data do recolhimento, na forma prevista na legislação em vigor:
	DATA DA OCORRÊNCIA
	VALOR ORIGINAL (R$) 

	3/1/2012
	22.583,14

	3/9/2012
	90.332,58

9.3. aplicar ao Sr. Ivaldo Pinheiro de Sousa Júnior (CPF XXX.334.343-XX) a multa prevista no art. 57 da Lei 8.443/1992, no valor de R$ 15.000,00 (quinze mil reais) , com a fixação do prazo de quinze dias, a contar da notificação, para comprovar, perante o Tribunal (art. 214, inciso III, alínea “a”, do Regimento Interno) , o recolhimento da dívida aos cofres do Tesouro Nacional, atualizada monetariamente desde a data deste acórdão até a do efetivo recolhimento, se for paga após o vencimento, na forma da legislação em vigor;
9.4. autorizar, desde logo, nos termos do art. 28, inciso II, da Lei 8.443/1992, a cobrança judicial da dívida caso não atendida a notificação;  
9.5. dar ciência deste Acórdão ao Fundo Nacional de Saúde - FNS, bem como à Procuradoria da República no Estado do Maranhão, nos termos do § 3º do art. 16 da Lei 8.443/1992, para as providências que considere cabíveis.

Tomada de contas especial instaurada  em decorrência da não comprovação de despesas referentes ao Programa de Requalificação de UBS, repassados para a reforma do Centro de Saúde Roseana Sarney

Primeira Câmara

Município de Serrano do Maranhão/MA.

3. Responsável: Ivaldo Pinheiro de Sousa Júnior (CPF XXX.334.343-XX).

13.1. Ministros presentes: Walton Alencar Rodrigues (Presidente), Benjamin Zymler e Bruno Dantas.
13.2. Ministro-Substituto convocado: Augusto Sherman Cavalcanti (Relator).
13.3. Ministro-Substituto presente: Weder de Oliveira.

AUGUSTO SHERMAN

Adoto, como relatório, a instrução elaborada no âmbito da Secretaria de Controle Externo de Tomada de Contas Especial, que contou com a anuência dos dirigentes da unidade técnica e do Ministério Público (peças 26 a 29) :
“INTRODUÇÃO
1.	Trata-se de Tomada de Contas Especial (TCE) instaurada pelo Fundo Nacional de Saúde (FNS) , em desfavor do Sr. Ivaldo Pinheiro de Sousa Júnior, na condição de ex-secretário municipal de saúde de Serrano do Maranhão/MA (gestão de 1º/2/2011 a 31/12/2012) , em razão de irregularidade na documentação exigida para a prestação de contas de recursos do Sistema Único de Saúde (SUS) repassados à Prefeitura Municipal de Serrano do Maranhão/MA no exercício de 2012 (peça 13, p. 1) .
HISTÓRICO 
2.	Segundo o relatório da Auditoria 13.792-MS/SGEP/Denasus, a auditoria relativa a esta TCE deu-se na Secretaria Municipal de Saúde de Serrano do Maranhão/MA com o objetivo de verificar a aplicação dos recursos financeiros destinados à ampliação e à adequação de três unidades básicas de saúde na zona rural, nas localidades de Deus-Bem-Sabe, Olho D’Água e Santa Filomena, referentes aos repasses oriundos do Programa de Requalificação de Unidades Básicas de Saúde (UBS) , peça 9, p. 3.
3. 	A auditoria realizada pelo Departamento Nacional de Auditoria do SUS (Denasus) foi realizada no período de 6/8/2014 a 21/10/2014 (peça 9, p. 3) . Suas constatações estão descritas no item “V- Constatações” do relatório (peça 9, p. 4-12) . Para a presente TCE importam especificamente as seguintes constatações:
	Constatação 338925: a Secretaria Municipal de Saúde de Serrano do Maranhão/MA não comprovou despesas no valor de R$ 112.915,72, referentes ao Programa de Requalificação de UBS, repassados para a reforma do Centro de Saúde Roseana Sarney (peça 9, p. 5) ;
	Constatação 340402: falta de comprovação da nota de empenho na documentação referente à Tomada de Preços n. 021/2013, que tinha como objetivo a contratação de empresa para execução de serviços de ampliação e adequação nas UBS localizadas nos povoados Deus-Bem-Sabe, Olho D’Água e Santa Filomena (peça 9, p. 7) .
4. 	Posteriormente, ao analisar as justificativas apresentada pela Sra. Maria Donária Moura Rodrigues, então prefeita municipal de Serrano do Maranhão/MA, referentes às não conformidades identificadas nas constatações 340402, 339702, 342048 e 342134 do relatório anterior, o relatório complementar, de 20/1/2015 (peça 8) , exceto quanto à Constatação 338925, o Denasus acolheu as justificativas, inclusive aquela referente à falta de comprovação da nota de empenho, conforme apontado no relatório complementar, de 20/1/2015 (peça 8) .
5. 	Portanto, a Constatação 338925 permaneceu sem justificativa. Segundo consta no relatório complementar do Denasus, o secretário municipal de saúde de Serrano do Maranhão/MA não apresentou à equipe de auditoria os documentos de comprovação de despesas com ações relacionadas à reforma do Centro de Saúde Roseana Sarney, no montante de R$ 112.915,72 (peça 8, p. 7) .
6. 	Logo, não houve comprovação dessas despesas, contrariando os §§ 1° e 2° do art. 63 da Lei 4.320/1964; do § 2° do art. 36 do Decreto 93.872/1986; e do parágrafo único do art. 70 da Constituição Federal, o que ensejou proposição de devolução dos recursos (peça 8, p. 7) .
7. 	O montante do débito apurado no relatório da Auditoria 13.972-MS/SGEP/Denasus atingiu o valor de R$ 112.915,72, conforme demonstrado no quadro contido no item III do Relatório Completo do Tomador de Contas Especiais 85/2017 (peça 12, p. 2) , a seguir reproduzido:
	Quadro 1 – demonstrativo de débito
	Data do Fato Gerador
	Valor (R$) 

	3/1/2012
	22.583,14

	3/9/2012
	90.332,58

	TOTAL
	112.915,72

8. 	Em 4/9/2017, o Ministério da Transparência e Controladoria-Geral da União (CGU) emitiu o Relatório de Auditoria 890/2017 (peça 13) , em concordância com o relatório do tomador de contas. O certificado de auditoria (peça 14) e o parecer do dirigente do órgão de controle interno (peça 15) concluíram pela irregularidade das presentes contas.
11. 	Em 14/9/2017, o Ministro de Estado da Saúde atestou haver tomado conhecimento das conclusões contidas no relatório e no certificado de auditoria, bem como do parecer conclusivo do dirigente do órgão de controle interno, que se manifestou pela irregularidade das contas, e determinou o encaminhamento do processo ao Tribunal de Contas da União (TCU) , peça 16.
12. 	No âmbito do TCU, a instrução inicial (peça 19) concluiu que na auditoria efetuada pelo Denasus restou evidenciada irregularidade caracterizada pela ausência de documentos de comprovação de despesas com ações relacionadas à reforma do Centro de Saúde Roseana Sarney, no montante de R$ 112.915,72, oriundos de recursos repassados pelo FNS destinados à reforma de Unidade Básica de Saúde do Programa Requalifica SUS (peça 8, p. 10) , caracterizando infração ao disposto nos arts. 63 da Lei 4.320/1964 e 36 do Decreto 93.872/1986. 
13. 	Embora a CGU tenha responsabilizado os Srs. Ivaldo Pinheiro de Sousa Júnior e Uaunis Rocha Rodrigues, então secretário municipal de saúde e prefeito do município de Serrano do Maranhão/MA, pelo débito, a Secex-TCE, com base no art. 33 da Lei 8.080/1990 e sem evidência da participação do ex-prefeito na gestão desses recursos, entendeu ser o caso de afastar a responsabilidade do ex-prefeito, compatibilizando seu entendimento com o disposto no item 9.3.3 do Acórdão 1072/2017-TCU-Plenário, de relatoria do Ministro Bruno Dantas, segundo o qual o dano ao erário deve ser restituído ao FNS pelos gestores.
9.3.3. tratando-se de débito decorrente de dano ao erário propriamente dito, cabe ao gestor responsável pela irregularidade a obrigação de devolver os recursos, visto que, nessas situações, não há evidências de que eles tenham sido aplicados em prol de alguma finalidade pública, devendo a recomposição ser feita ao Fundo Nacional de Saúde, em respeito ao disposto no art. 2º, inciso VII, do Decreto 3.964/2001 combinado com o art. 33, § 4º, da Lei 8.080/1990;
14. 	Consequentemente, observada a delegação de competência do relator deste feito, Ministro Augusto Sherman Cavalcanti, nos termos do art. 1º, inciso VII, da Portaria-MINS-ASC 10, de 15/8/2017, a Secex-TCE promoveu a citação do Sr. Ivaldo Pinheiro de Sousa Júnior, por meio do Ofício 2.250/2018-TCU/Secex-TCE, de 9/10/2018 (peça 22) .
15. 	A notificação foi entregue no endereço do responsável em 23/10/2018, tendo o aviso de recebimento (AR) retornado ao TCU em 1º/11/2018 (peça 23) . No entanto, o Sr. Ivaldo Pinheiro não atendeu à notificação do Tribunal, tornando-se revel, nos termos do art. 12, § 3º, da Lei 8.443/1992.
EXAME TÉCNICO
16. 	O art. 22, inciso I, da Lei 8.443/1992 c/c o art. 179, inciso II, do Regimento Interno do TCU (RI/TCU) , estabelecem que as comunicações processuais realizadas pelo Tribunal devem ser feitas mediante carta registrada, com AR que comprove a entrega no endereço do destinatário. 
17. 	Observa-se que não é necessária a entrega pessoal das comunicações processuais realizadas pelo TCU, razão pela qual o AR não precisa ser assinado pelo próprio destinatário. Assim, apenas quando o AR específico não estiver presente é que se verificará nos autos a existência de outros elementos que comprovem a ciência da parte. 
18. 	Também não há que se falar em aplicação subsidiária das disposições contidas no Código de Processo Civil, pois a matéria é regulada por normativo específico desta Corte de Contas, editado no exercício de sua competência constitucional. 
19. 	A validade de tal critério de comunicação processual é referendada pela jurisprudência deste Tribunal, conforme os Acórdão 3254/2015-TCU-Primeira Câmara, rel. Benjamin Zymler; 7.477/2015-TCU-1ª Câmara, rel. José Múcio Monteiro; 6.929/2015-TCU-1ª Câmara, rel. Benjamin Zymler; 6.732/2015-TCU-1ª Câmara, rel. Benjamin Zymler.  
20. 	O entendimento desta Corte de Contas também encontra amparo em deliberação do Plenário do Supremo Tribunal Federal, proferida em sede de agravo regimental em mandado de segurança, MSAgR 25.816/DF, publicada no Diário de Justiça de 4/8/2006. 
21. 	Assim, não há invalidade na notificação feita, porquanto realizada conforme os normativos vigentes, tendo sido o AR referente ao ofício notificatório encaminhado para o endereço do responsável, constante da base CPF da Receita Federal, conforme documento de peça 24.
22. 	Regularmente citado, o Sr. Ivaldo Pinheiro de Sousa Júnior não compareceu aos autos. Operam-se, portanto, os efeitos da revelia, dando-se prosseguimento ao processo, nos termos do art. 12, § 3º, da Lei 8.443/1992.
23. 	Nos processos do TCU, a revelia não leva à presunção de que seriam verdadeiras todas as imputações levantadas contra os responsáveis, diferentemente do que ocorre no processo civil, em que a revelia do réu opera a presunção da verdade dos fatos narrados pelo autor. Dessa forma, a avaliação da responsabilidade do ente público não pode prescindir da prova existente no processo ou para ele carreada.
24. 	Configurada a revelia frente à citação deste Tribunal e inexistindo comprovação da boa e regular aplicação dos recursos transferidos, considerados os elementos existentes nos autos, não resta alternativa senão dar seguimento ao processo, proferindo julgamento sobre os elementos até aqui presentes, que conduzem à irregularidade dessas presentes contas.
25. 	Em se tratando de processo em que a parte interessada não se manifestou acerca das irregularidades imputadas, não há elementos para que se possa efetivamente aferir e reconhecer a ocorrência de boa-fé na conduta do Sr. Ivaldo Pinheiro de Sousa Júnior. Logo, pode este Tribunal, desde logo, proferir o julgamento de mérito pela irregularidade das contas, conforme combinação dos §§ 2º e 6º do art. 202 do RI/TCU.
26. 	Esse entendimento está amparado nos Acórdão 133/2015-TCU-Primeira Câmara, rel. Bruno Dantas; 2.455/2015-TCU-1ª Câmara, rel. Bruno Dantas; 3.604/2015-TCU-1ª Câmara, rel. Bruno Dantas; 5.070/2015-TCU-2ª Câmara, rel. André Luís de Carvalho e 2.424/2015-TCU-Plenário, rel.  Benjamin Zymler.
27. 	Assim, com fundamento nos arts. 1º, inciso I, 16, inciso III, alínea b, 19 e 23, inciso III, da Lei 8.443/1992, e nos arts. 1º, inciso I, 209, inciso II, 210 e 214, inciso III, do RI/TCU, as presentes contas devem serem julgadas irregulares, com a condenação em débito e aplicação de multa ao responsável, uma vez que o responsável infringiu o disposto nos arts. 63 da Lei 4.320/1964 e 36 do Decreto 93.872/1986, tendo, pois, cometido ato de gestão com infração à norma legal e regulamentar.
CONCLUSÃO
28.	Diante da revelia do Sr. Ivaldo Pinheiro de Sousa Júnior e inexistindo nos autos elementos que permitam concluir pela ocorrência de boa-fé ou de outros excludentes de culpabilidade em sua conduta, propõe-se que suas contas sejam julgadas irregulares, que o mesmo seja condenado em débito, bem como lhe seja aplicada a multa prevista no art. 57 da Lei 8.443/1992.
PROPOSTA DE ENCAMINHAMENTO
29.	Diante do exposto, submeto os autos à consideração superior, propondo ao Tribunal:
	a) com fundamento nos arts. 1º, inciso I, 16, inciso III, alínea b, 19 e 23, inciso III, da Lei 8.443/1992 c/com os arts. 1º, inciso I, 209, inciso II, 210 e 214, inciso III, do Regimento Interno/TCU, que sejam julgadas irregulares as contas do Sr. Ivaldo Pinheiro de Sousa Júnior (CPF XXX.334.343-XX) , na condição de ex-secretário municipal de saúde de Serrano do Maranhão/MA, e condená-lo ao pagamento das quantias a seguir especificadas, com a fixação do prazo de quinze dias, a contar da notificação, para comprovar, perante o Tribunal (art. 214, inciso III, alínea “a”, do Regimento Interno) , o recolhimento da dívida aos cofres do Fundo Nacional de Saúde, atualizada monetariamente e acrescida dos juros de mora, calculados a partir das datas discriminadas, até a data do recolhimento, na forma prevista na legislação em vigor 
	DATA DA OCORRÊNCIA
	VALOR ORIGINAL (R$) 

	3/1/2012
	22.583,14

	3/9/2012
	90.332,58

			  Valor atualizado até 13/2/2019: R$ 185.372,98
	b) aplicar ao Sr. Ivaldo Pinheiro de Sousa Júnior (CPF XXX.334.343-XX) a multa prevista no art. 57 da Lei 8.443/1992 c/c o art. 267 do Regimento Interno, com a fixação do prazo de quinze dias, a contar da notificação, para comprovar, perante o Tribunal (art. 214, inciso III, alínea “a”, do Regimento Interno) , o recolhimento da dívida aos cofres do Tesouro Nacional, atualizada monetariamente desde a data do acórdão até a do efetivo recolhimento, se for paga após o vencimento, na forma da legislação em vigor;
	c) autorizar, desde logo, nos termos do art. 28, inciso II, da Lei 8.443/1992, a cobrança judicial da dívida, caso não atendida a notificação.”
	É o relatório.

não há.

Procurador Júlio Marcelo de Oliveira.

TOMADA DE CONTAS ESPECIAL. MUNICÍPIO DE SERRANO DO MARANHÃO/MA. AUDITORIA DO DENASUS. NÃO COMPROVAÇÃO DE DESPESAS REFERENTES AO PROGRAMA DE REQUALIFICAÇÃO DE UBS. CITAÇÃO DO EX-SECRETÁRIO MUNICIPAL DE SAÚDE. REVELIA. CONTAS IRREGULARES. DÉBITO. MULTA.

TOMADA DE CONTAS ESPECIAL (TCE)

Secretaria de Controle Externo de Tomada de Contas Especial (SecexTCE).

Em apreciação, tomada de contas especial instaurada pelo Fundo Nacional de Saúde - FNS em desfavor dos Srs. Ivaldo Pinheiro de Sousa Júnior e Uaunis Rocha Rodrigues, respectivamente, ex-secretário municipal de saúde e ex-prefeito de Serrano do Maranhão/MA, em decorrência da não comprovação de despesas referentes ao Programa de Requalificação de UBS, repassados para a reforma do Centro de Saúde Roseana Sarney, no valor de R$ 112.915,72.
2.	Com amparo em relatório elaborado pelo Departamento Nacional de Auditoria do SUS – Denasus, o FNS imputou a responsabilidade pela ausência de documentação comprobatória das despesas ao ex-secretário municipal de saúde e ao ex-prefeito.
3.	No âmbito desta Corte, contudo, a SecexTCE entendeu que o gestor responsável pela irregularidade é, nos termos do art. 33 da Lei 8.080/1990, o ex-secretário municipal de saúde, uma vez que os recursos foram supostamente depositados em conta específica da secretaria municipal de saúde, gerida pelo mencionado secretário sob a fiscalização do Conselho Municipal de Saúde:
Art. 33. Os recursos financeiros do Sistema Único de Saúde (SUS) serão depositados em conta especial, em cada esfera de sua atuação, e movimentados sob fiscalização dos respectivos Conselhos de Saúde.
4.	Assim, não estando evidenciada a participação do ex-prefeito na gestão dos recursos do Fundo no presente processo, excluiu-se a sua responsabilização, promovendo a citação apenas do Sr. Ivaldo Pinheiro de Sousa Júnior.
5.	Considerando que o responsável não compareceu aos autos, a proposta da unidade técnica, com o aval do Ministério Público, é de julgar irregulares suas contas e condená-lo à restituição dos valores não comprovados, com a aplicação da multa prevista no art. 57 da Lei 8.443/1992.
6.	Anuo, em essência, ao encaminhamento sugerido, de modo que adoto suas manifestações como razão de decidir, sem prejuízo de incluir a alínea “c” do inciso III do art. 16 da Lei 8.443/1992 como fundamento da deliberação.
 7.	Regularmente citado no endereço constante da base de dados da Receita Federal, o responsável manteve-se inerte. Assim, transcorrido o prazo sem a apresentação de alegações de defesa ou recolhimento do débito imputado, o ex-secretário deve ser considerado revel, nos termos do art. 12, § 3º, da Lei 8.443/1992, dando-se prosseguimento aos autos.
8.	Consoante jurisprudência pacífica desta Corte, compete ao gestor prestar contas da integralidade das verbas federais recebidas, cabendo-lhe o ônus da prova quanto à boa e regular aplicação desses recursos. Não apresentado qualquer elemento apto a elidir a ocorrência apontada, as contas do Sr. Ivaldo Pinheiro de Sousa Júnior devem ser julgadas irregulares, com fundamento no art. 16, inciso III, alíneas “b” e “c”, da Lei 8.443/1992, com condenação ao ressarcimento dos valores impugnados e aplicação da multa prevista no art. 57 da Lei 8.443/1992.
9.	Apropriado, ainda, nos termos do art. 16, § 3º, da Lei 8.443/92, dar ciência da deliberação à Procuradoria da República no Estado do Maranhão para adoção das medidas que considere cabíveis.
10.	Quanto ao Sr. Uaunis Rocha Rodrigues, de fato, predomina nesta Corte o entendimento, consoante enunciado de jurisprudência que acompanha o Acórdão 203/2018-TCU-Plenário, de que:
“O prefeito somente responde por irregularidades na aplicação de recursos do Sistema Único de Saúde (SUS) caso delas participe ativamente, pois, no âmbito municipal, a direção do SUS é competência da respectiva secretaria de saúde ou órgão equivalente (art. 9º, inciso III, da Lei 8.080/1990) .”
		Ante o exposto, manifesto-me por que o Tribunal aprove o acórdão que ora submeto à apreciação deste Colegiado.
TCU, Sala das Sessões Ministro Luciano Brandão Alves de Souza, em 21 de maio de 2019.
AUGUSTO SHERMAN CAVALCANTI 
Relator